【裁判字號】    97,消債更,304
【裁判日期】    971217
【裁判案由】    更生事件
【裁判全文】
臺灣臺南地方法院民事裁定           97年度消債更字第304號
聲  請  人  甲○○
上列當事人因消費者債務清理事件聲請更生，本院裁定如下：
    主    文
聲請駁回。
聲請費用由聲請人負擔。
    理    由
一、按債務人與金融機構協商成立者，不得聲請更生或清算，但
    因不可歸責於己之事由，致履行顯有重大困難者，不在此限
    ；本條例施行前，債務人依金融主管機關協調成立之中華民
    國銀行公會會員辦理消費金融案件無擔保債務協商機制與金
    融機構成立之協商，準用前項之規定，消費者債務清理條例
    第151 條第5 項、第6 項分別定有明文。又聲請更生或清算
    不合程式或不備其他要件者，法院應以裁定駁回之，但其情
    形可以補正者，法院應定期間先命補正，復為同條例第8 條
    所明定。
二、本件聲請意旨以：聲請人於消費者債務清理條例施行前，雖
    曾與各債權銀行成立協商，約定每月償還新臺幣（下同）13
    ,500 元，惟聲請人平均每月收入約31,000元，扣除車貸、
    基本生活費及扶養子女費用等必要支出後，已不足清償協商
    款。聲請人之配偶於民國96年底，因時常加班體力不堪負荷
    而離職，聲請人因而無法繼續履行協商約定而毀諾。聲請人
    財產有西元2005年出廠之自小客車1輛，有不能清償債務之
    情事，而聲請人無擔保或無優先權之債務總額未逾1,200萬
    元，復未經法院裁定開始清算程序或宣告破產，因不可歸責
    於己之事由，致履行顯有重大困難，爰依消費者債務清理條
    例聲請更生等語。
三、經查：
  (一)聲請人於消費者債務清理條例施行前，依金融主管機關協調
    成立之中華民國銀行公會會員辦理消費金融案件無擔保債務
    協商機制，與最大債權銀行荷商荷蘭銀行（原臺東區中小企
    業銀行）於95年11月30日成立協商，當時聲請人無擔保債務
    總額為1,162,115元，約定聲請人自95年12月起，於每月10
    日以前應償還款項為13,500元，分120期繳納，聲請人自96
    年7月起未依約履行等情，有聲請人提出之債務協商協議書
    、無擔保還款計畫表等件在卷為證，並有荷商荷蘭銀行97年
    6月27日荷銀債清字第145號函附卷可憑，堪可採信。
  (二)聲請人雖主張：其平均每月收入約31,000元，扣除車貸、基
    本生活費及扶養子女費用等必要支出後，已不足清償協商款
    13,500元；聲請人之配偶於96年11月間因體力不堪負荷而離
    職，聲請人之親友無力資助而無法繼續履行協商約定而毀諾
    云云。惟查：
  (1)聲請人名下有車牌號碼乙○○○○○○號自小客車1 輛，該自小客
    車乃其於94年間以貸款購買，每月應繳車貸10,298元等情，
    業據聲請人自陳在卷，並提出借款契約書、繳費收據、中國
    信託銀行帳戶存摺影本在卷可按。依上開繳費收據、中國信
    託銀行帳戶存摺影本可知，聲請人截至97年11月5日止，仍
    按月正常繳交汽車貸款10,298元，其主張無力履行協商金額
    云云，已屬可議。縱聲請人每月收入於扣除應給付之汽車貸
    款後，不足清償債務協商金額，然自小客車屬消費財，難謂
    係生活必需品，而聲請人名下已有車牌丙○○○○○○號機車1輛，
    此有聲請人提出機車行車執照附卷可參，按聲請人於履行債
    務期間，本應節約省用，過較不寬裕之經濟生活，並誠實勤
    勉地履行債務，以符合公平正義及誠信原則，機車已足以供
    其本人及附載子女日常代步使用，並無平日必需以汽車為代
    步工具之必要；至聲請人復主張其與配偶戊○○原皆無汽車
    可資使用，因全家外出需要（機車無法同時承載3人以上）
    才購買自小客車代步一節，然經本院依職權調查聲請人之配
    偶戊○○財產狀況得悉，聲請人之配偶戊○○名下尚有車牌
    號碼丁○○○○○○號自小客車1輛，至97年11月24日止均正常使
    用中等情，有財政部臺灣省南區國稅局財產歸屬資料清單、
    公路監理電子閘門車號查詢汽車車籍結果單附卷足憑，足認
    聲請人與其配偶各有1輛汽車，並非全家共用1輛汽車，聲請
    人此部分主張顯與實情不符，不予採信。況聲請人本得自由
    處分車牌號碼乙○○○○○○號自小客車以降低負債，進而減免其
    就該自小客車所應支付之強制汽車責任保險費、牌照稅、燃
    料稅及汽車貸款等支出，聲請人捨此不為，一方面按月繳交
    汽車貸款，且支付相關汽車保險費、牌照稅費，以求保全車
    牌號碼乙○○○○○○號自小客車所有權，另一方面則主張其所得
    於繳納汽車貸款後，無力繳交與銀行達成協商之款項，其因
    保全非必要財產以致無力履行協商條件，即有可歸責於己之
    原因。
  (2)聲請人有配偶戊○○及未成年子女己○○（7 歲），此有戶
    籍謄本在卷可參，聲請人之未成年子女己○○（7歲）與聲
    請人同財共居，在食、住及各項生活雜支，因共同依附團體
    使用分散開銷而可節省支出，且其年僅7歲，生活基本開銷
    較成年人單純，參酌96年度親屬扶養每人免稅額為77,000元
    ，據此計算受扶養親屬每人每月基本生活所需費用約為6,50
    0元，聲請人與其配偶戊○○各負擔子女扶養費1/2，即3,25
    0元【計算式：6,500元÷2人＝3,250元】。加上聲請人自身
    生活費部分，依據內政部定頒97年度最低生活標準為9,829
    元，則聲請人每月必要支出費用為13,079元【計算式：9,82
    9元＋3,250元＝13,079元】，應屬合理。以聲請人平均每月
    約31,000元之收入而言，扣除其每月必要支出費用13,079元
    後，所餘金額約17,921元【計算式：31,000元-13,079元＝
    17,921元】，已足以支付債務協商金額13,500 元。
  (3)聲請人主張其配偶戊○○於96年底，因時常加班體力不堪負
    荷而離職，因而無法繼續履行協商約定而毀諾云云。然查：
    聲請人依協商方案最後一次繳款之時間為96年6月12日，此
    後即毀諾等情，有荷商荷蘭銀行97年6月27日荷銀債清字第
    145號函可證，復參以聲請人配偶戊○○自96年4月23日起，
    以漢宇國際文化有限公司為投保單位之勞工保險薪資為27,
    600元，並於96年11月15日退保等情，有聲請人提出其配偶
    戊○○勞工保險被保險人投保資料表附卷可稽，則聲請人毀
    諾時即96年7月既在其配偶戊○○於96年11月間離職導致家
    庭收入減少之4個月前，難謂聲請人配偶戊○○離職與聲請
    人毀諾有何關連性，自不得以聲請人配偶戊○○於聲請人毀
    諾後離職之事實，認聲請人有不可歸責於己致履行債務協商
    顯有重大困難之事由存在。
  (4)聲請人於履行債務期間本應節約省用，過較不寬裕之經濟生
    活，並誠實勤勉地履行債務，以符合公平正義及誠信原則，
    已如上述。然查，聲請人於95年11月30日成立債務協商，惟
    聲請人於成立債務協商前2月即95年9月25日以自己為被保險
    人，向三商美邦人壽購買「20年期祥全終身醫療健康保險」
    及附約，按月需繳付保險費2,613元；復於毀諾前1月之96年
    5月19日以聲請人為要保人，以其女己○○為被保險人，向
    三商美邦人壽購買「20年期祥康終身醫療健康保險」，按月
    需繳付保險費1,912元等情，此有三商美邦人壽97年6月25日
    三法字第140號函及所附保險單申請書在卷可憑，是聲請人
    在成立債務協商前2月間及毀諾前1月間，購買任意保險單，
    每月繳納任意險保險費金額達4,525元【計算式：2,613元＋
    1,912元＝4,525元】，足見聲請人若不是有多餘資金繼續繳
    納保險費，甚且新購保險單，即是以原應繳納協商款之款項
    ，用以繳納保險費，致令其不能繼續支付協商款，綜此，實
    難認聲請人有何不可歸責於債務人致履行債務協商顯有重大
    困難之事由存在。
四、末查，債務清償方案既係經當事人於消費者債務清理條例施
    行前行使選擇權所合意成立之債權契約，聲請人自應受該成
    立之契約所拘束，如認該協商成立之清償方案其後有不適當
    履行之情形，仍應誠實面對債務，再循本條例所定之協商機
    制，誠意向債權人協商謀求更合理之清償方案，而非輕率毀
    諾，逕為聲請更生清理程序。聲請人既於本條例施行前與債
    權人成立協商，每月償還13,500元，且已依協商方案履行，
    如事後有履行不便之情形，認清償方案應予適當調整，非不
    可經由本條例所規定之協商程序，再與債權人重新協商，訂
    定適當可行之清償方案，且依97年5 月中華民國銀行公會決
    議，金融機構就曾經參加95年度債務協商毀諾客戶提供「個
    別協商一致性方案」及對有繳款困難之債務協商持續履約客
    戶提供「變更債務協商協議書方案」，聲請人自當循此途徑
    以求解決，方符合本條例兼顧保障債權人公平受償及重建復
    甦債務人經濟生活之立法目的，是以，聲請人率予毀諾，逕
    為聲請本件更生，亦有不當。
五、綜上所述，聲請人於消費者債務清理條例施行前，既已與金
    融機構之債權人依金融主管機關協調成立之中華民國銀行公
    會會員辦理消費金融案件無擔保債務協商機制成立協商，且
    又無因不可歸責於己致履行顯有重大困難之事由，則其聲請
    更生，顯然不符消費者債務清理條例第151條第6項準用同條
    第5項前段之規定，且上開欠缺又屬無從補正，從而，依上
    開說明，應予駁回其更生之聲請，爰裁定如主文。
中    華    民    國    97    年    12    月    17    日
              民事第二庭    法  官  張桂美
以上正本證明與原本無異。
如不服本裁定，應於裁定送達後10日內，以書狀向本院提出抗告
，並繳納抗告費新臺幣1千元。
中    華    民    國    97    年    12    月    17    日
                            書記官  謝安青


司法院資訊處製作；財團法人民間司法改革基金會備份。
